---
title: "dw-2023-parcial-1"
author: "Tepi"
date: "9/11/2023"
output: rmarkdown::github_document

---

# Examen parcial

Indicaciones generales:

* Usted tiene el período de la clase para resolver el examen parcial.
* La entrega del parcial, al igual que las tareas, es por medio de su cuenta de github, pegando el link en el portal de MiU.


* Pueden hacer uso del material del curso e internet (stackoverflow, etc.). Sin embargo, si encontramos algún indicio de copia, se anulará el exámen para los estudiantes involucrados. Por lo tanto, aconsejamos no compartir las agregaciones que generen.

## Sección 0: Preguntas de temas vistos en clase (20pts)

* Responda las siguientes preguntas de temas que fueron tocados en clase. 

1. ¿Qué es una ufunc y por qué debemos de utilizarlas cuando programamos trabajando datos?
Respuesta: Una ufunc es una función universal que opera individualmente con cada elemento del array. Debemos utilizarlas porque facilitan operaciones complejas en arrays de datos, permitiendo un código más eficiente y mejor en legibilidad.

2. Es una técnica en programación numérica que amplía los objetos que son de menor dimensión para que sean compatibles con los de mayor dimensión. Describa cuál es la técnica y de un breve ejemplo en R.
Respuesta: La técnica es broadcasting. Permite que los operadores y funciones se apliquen de una manera vectorizada sobre arrays de diferentes tamaños y formas. 

```{r}
x <- 1:5
y <- 1:5

# Crear una tabla de multiplicar usando la función outer y el operador de multiplicación
broadcasting <- outer(x, y, FUN = "*")

print(broadcasting)

```

3. ¿Qué es el axioma de elegibilidad y por qué es útil al momento de hacer análisis de datos? 
Respuesta: Es un axioma que postula que para cada familia de conjuntos no vacíos, existe otro conjunto que contiene un elemento de cada una de esas familias.  

4. Cuál es la relación entre la granularidad y la agregación de datos? Mencione un breve ejemplo. Luego, explique cuál es la granularidad o agregación requerida para poder generar un reporte como el siguiente:
Respuesta: La granularidad es el nivel de detalle en un conjunto de datos. La agregación es el proceso de combinar varios datos en uno solo para reducir esa granularidad. Por ejemplo, al sumar las ventas diarias para obtener un total mensual, estamos aumentando el nivel de agregación porque estamos combinando el total de ventas diarias, y reduciendo la granularidad de los datos porque estamos reduciendo qué tan detallado es nuestro conjunto de datos y reduciéndolo solo a un total mensual. 

|Pais | Usuarios |
|-----|----------|
|US   | 1,934    |
|UK   | 2,133    |
|DE   | 1,234    |
|FR   | 4,332    |
|ROW  | 943      |

Respuesta: Para poder generar un reporte con esta granularidad se necesitan datos a nivel de usuario que incluyan información sobre el país de cada usuario. También, se necesita  agregar estos datos a nivel de país para obtener el número total de usuarios por país, por lo que la agregación requerida aquí sería una sumatoria del número de usuarios por cada país. 

## Sección I: Preguntas teóricas. (50pts)

* Existen 10 preguntas directas en este Rmarkdown, de las cuales usted deberá responder 5. Las 5 a responder estarán determinadas por un muestreo aleatorio basado en su número de carné.

* Ingrese su número de carné en  `set.seed()` y corra el chunk de R para determinar cuáles preguntas debe responder.


```{r, echo=TRUE, cache=TRUE}

#set.seed("20210420") 
v<- 1:10
preguntas <-sort(sample(v, size = 5, replace = FALSE ))

paste0("Mis preguntas a resolver son: ",paste0(preguntas,collapse = ", "))

```


### Listado de preguntas teóricas

1. Para las siguientes sentencias de `base R`, liste su contraparte de `dplyr`:
    * `str()`
    * `df[,c("a","b")]`
    * `names(df)[4] <- "new_name"` donde la posición 4 corresponde a la variable `old_name`
    * `df[df$variable == "valor",]`
    
    
2. Al momento de filtrar en SQL, ¿cuál keyword cumple las mismas funciones que el keyword `OR`  para filtrar uno o más elementos una misma columna? 
Respuesta: IN
3. ¿Por qué en R utilizamos funciones de la familia apply (lapply,vapply) en lugar de utilizar ciclos?
4. ¿Cuál es la diferencia entre utilizar `==` y `=` en R?
5. ¿Cuál es la forma correcta de cargar un archivo de texto donde el delimitador es `:`?
Respuesta: data <- read.table("archivo", sep=":", header=TRUE)
6. ¿Qué es un vector y en qué se diferencia en una lista en R?
Respuesta: Un vector es un conjunto de elementos del mismo tipo. En cambio, una lista puede contener elementos de diferentes tipos, incluyendo otros vectores o listas. 
7. ¿Qué pasa si quiero agregar una nueva categoría a un factor que no se encuentra en los niveles existentes?
8. Si en un dataframe, a una variable de tipo `factor` le agrego un nuevo elemento que *no se encuentra en los niveles existentes*, ¿cuál sería el resultado esperado y por qué?
    * El nuevo elemento
    * `NA`
Respuesta: NA. Una variable de tipo factor tiene un conjunto fijo de niveles para representar categorías y cualquier valor que no coincida con estos niveles predefinidos se trata como un dato faltante. 
9. En SQL, ¿para qué utilizamos el keyword `HAVING`?
Respuesta: Si queremos filtrar por agregacion, utilizamos HAVING. 
10. Si quiero obtener como resultado las filas de la tabla A que no se encuentran en la tabla B, ¿cómo debería de completar la siguiente sentencia de SQL?

    * SELECT * FROM A _______ B ON A.KEY = B.KEY WHERE __________ = __________
  
Extra: ¿Cuántos posibles exámenes de 5 preguntas se pueden realizar utilizando como banco las diez acá presentadas?
(responder con código de R.)
```{r, cache=TRUE}
# Número de posibles exámenes
posibles_examenes <- choose(10, 5)

print(posibles_examenes)
```



## Sección II Preguntas prácticas. (30pts)


* Conteste las siguientes preguntas utilizando sus conocimientos de R. Adjunte el código que utilizó para llegar a sus conclusiones en un chunk del markdown.

A. De los clientes que están en más de un país,¿cuál cree que es el más rentable y por qué?

B. Estrategia de negocio ha decidido que ya no operará en aquellos territorios cuyas pérdidas sean "considerables". Bajo su criterio, ¿cuáles son estos territorios y por qué ya no debemos operar ahí? 

### II. Preguntas prácticas

## A

```{r, cache=TRUE}
library(dplyr)

data_parcial <- readRDS("parcial_anonimo.rds")

# Clientes que están en más de un país
clientes_multinacionales <- data_parcial %>%
  group_by(Cliente, Pais) %>%
  summarise() %>%
  group_by(Cliente) %>%
  filter(n() > 1) %>%
  select(Cliente)

# Ventas totales por cliente
ventas_por_cliente <- data_parcial %>%
  filter(Cliente %in% clientes_multinacionales$Cliente) %>%
  group_by(Cliente) %>%
  summarise(Venta_Total = sum(Venta, na.rm = TRUE))

# Cliente más rentable
cliente_mas_rentable <- ventas_por_cliente %>%
  arrange(desc(Venta_Total)) %>%
  top_n(1)

print(cliente_mas_rentable)
```

Respuesta: El cliente a17a7558 es el más rentable porque representa la mayor cantidad de ventas, 19817.7 

## B

```{r, cache=TRUE}
# Promedio de ventas por territorio
promedio_ventas_por_territorio <- data_parcial %>%
  group_by(Territorio) %>%
  summarise(Promedio_Venta = mean(Venta, na.rm = TRUE))

print(promedio_ventas_por_territorio)

```


```{r, cache=TRUE}
# Calculamos la suma de ventas por territorio
ventas_por_territorio <- data_parcial %>%
  group_by(Territorio) %>%
  summarise(Venta_Total = sum(Venta, na.rm = TRUE))

# Territorios con pérdidas considerables 
# Suponemos que las pérdidas serán aquellas menoras a 10,000. 
# Se supone está cantidad, ya que para la empresa no sería rentable seguir operando en territorios que generen menos que esa cantidad mínima. 
minimo_perdida <- 10000
territorios_con_perdidas <- ventas_por_territorio %>%
  filter(Venta_Total < minimo_perdida)

print(territorios_con_perdidas)

```
Respuesta: Suponemos que las pérdidas serán aquellas menoras a 10,000. Se supone está cantidad, ya que para la empresa no sería rentable seguir operando en territorios que generen menos que esa cantidad mínima. 
